ACORDAO-COMPLETO-2410632

ACÓRDÃO 5413/2020 ATA 15/2020 - SEGUNDA CÂMARA

VISTOS, relatados e discutidos estes autos de Recurso de Reconsideração em Tomada de Contas Especial, interposto pelo Sr. Ary José Vanazzi, contra o Acórdão 3331/2019-TCU-Segunda Câmara.
ACORDAM os ministros do Tribunal de Contas da União, reunidos em sessão da 2ª Câmara, ante as razões expostas pelo Relator, e com fundamento nos arts. 32, inciso I, e 33 da Lei 8.443/1992, em:
9.1. conhecer do Recurso de Reconsideração para, no mérito, negarlhe provimento;
9.2. dar ciência ao recorrente, ao Ministério da Integração Nacional, à Procuradoria da República no Estado do Rio Grande do Sul e demais interessados, a respeito do inteiro teor deste Acórdão, informando que esta deliberação, acompanhada do Relatório e do Voto que a fundamenta, está disponível para a consulta no endereço www.tcu.gov.br/acordaos, além de esclarecer que, caso requerido, este Tribunal poderá fornecer sem custos as correspondentes cópias impressas.

Recurso de reconsideração contra decisão que julgou as contas do recorrente irregulares, condenou-o em débito e aplicou-lhe multa em razão da impugnação das despesas do convênio tendo por objeto a continuidade das obras relativas ao controle de enchentes no Vale do Rio dos Sinos.

Segunda Câmara

Prefeitura Municipal de São Leopoldo (RS).

3. Interessados/Responsáveis/Recorrentes:
3.1. Recorrente: Ary José Vanazzi (CPF XXX.432.659-XX)

13.1. Ministros presentes: Ana Arraes (Presidente), Augusto Nardes, Aroldo Cedraz e Raimundo Carreiro (Relator).
13.2. Ministros-Substitutos presentes: Marcos Bemquerer Costa e André Luís de Carvalho.

ACORDAO-COMPLETO-2442456

Acórdão 7378/2021 - Segunda Câmara

ACORDAO-COMPLETO-2533530

Acórdão 2012/2022 - Segunda Câmara

RAIMUNDO CARREIRO

Ministra Ana Arraes

Adoto como Relatório, a instrução feita no âmbito da Serur (peça 121) , a qual obteve a concordância dos dirigentes da Unidade Técnica (peça 122 e 123) e do Subprocurador-Geral Lucas Rocha Furtado, do Ministério Público junto ao TCU (peça 124) , verbis:
INTRODUÇÃO
1.	Trata-se de recurso de reconsideração interposto por Ary José Vanazzi (peças 104 a 107, contra o Acórdão 3331/2019-TCU-Segunda Câmara (peça 94) , da relatoria da Ministra Ana Arraes, com o seguinte teor (destacando-se os itens impugnados) :
ACORDAM os ministros do Tribunal de Contas da União, reunidos em sessão da 2ª Câmara, ante as razões expostas pela relatora, e com fundamento nos arts. 1º, inciso I, 16, inciso III, alíneas "b" e "c", 19, parágrafo único, 23, inciso III, alínea "a", 26, 28, inciso II, e 57 da Lei 8.443/1992 c/c os arts. 202, § 6º, 212, 214, inciso III, alínea "a", e 217 do Regimento Interno, em: 
9.1. determinar o arquivamento das contas de Waldir Artur Schmidt, sem julgamento do mérito, ante a ausência de pressupostos de constituição e de desenvolvimento válido e regular do processo;
9.2. julgar irregulares as contas de Ary José Vanazzi; 
9.3. condená-lo ao recolhimento aos cofres do Tesouro Nacional das quantias abaixo indicadas, atualizadas monetariamente e acrescidas de juros de mora calculados a partir de cada uma das datas apontadas, abatendo-se, na oportunidade, os valores já ressarcidos:
	VALOR ORIGINAL (R$) 
	DATA DA OCORRÊNCIA

	66.430,00
	26/4/2005

	22.740,00
	26/4/2005

	28.470,00
	5/5/2005

	22.740,00
	13/5/2005

	30.320,00
	13/5/2005

	44.064,00
	29/3/2006

	44.046,45
	29/3/2006

	43.149,60
	29/3/2006

	50.954,50
	2/5/2006

	44.064,00
	2/5/2006

	44.046,45
	2/5/2006

	43.149,60
	2/5/2006

	68.594,20
	1/6/2006

	58.728,60
	1/6/2006

	57.532,80
	1/6/2006

	58.752,00
	28/6/2006

	24.651,30
	21/7/2006

	44.184,00
	27/7/2006

	44.184,00
	26/9/2006

	58.912,00
	6/11/2006

	43.566,60
	22/11/2006

	101.655,40
	9/2/2007

	181.260,00
	2/7/2007

	150.391,50
	10/9/2007

	247.470,10
	18/9/2007

	359.092,90
	7/10/2007

	102.105,00
	18/10/2007

	404.120,00
	21/12/2007

	145.050,00
	4/2/2008

	270.430,00
	25/3/2008

	255.963,50
	19/5/2008

	7.826,00
	21/5/2008

	144.000,00
	18/6/2008

	10.218,75
	24/4/2009

	38.160,00
	25/4/2009

	57.968,00
	2/6/2009

	72.872,00
	8/7/2009

	285,79
	22/4/2010

	560,06
	22/4/2010

	 (3.692,26) 
	22/4/2010

9.4. aplicar-lhe multa no valor de R$ 160.000,00 (cento e sessenta mil reais) , a ser recolhida aos cofres do Tesouro Nacional, com incidência de encargos legais calculados da data deste acórdão até a data do pagamento, se este for efetuado após o vencimento do prazo a seguir estipulado;
9.5. fixar prazo de 15 (quinze) dias, a contar da notificação, para comprovação, perante o Tribunal, do recolhimento das dívidas acima imputadas;
9.6. autorizar a cobrança judicial das dívidas, caso não atendida a notificação;
9.7. autorizar o pagamento das dívidas em até 36 (trinta e seis) parcelas mensais consecutivas, caso venha a ser solicitado pelo responsável antes do envio do processo para cobrança judicial;
9.8. fixar o vencimento da primeira parcela em 15 (quinze) dias, a contar do recebimento da notificação, e o das demais a cada 30 (trinta) dias, com incidência de encargos legais sobre o valor de cada parcela; 
9.9. alertar ao responsável que a inadimplência de qualquer parcela acarretará vencimento antecipado do saldo devedor; 
9.10. remeter cópia deste acórdão ao procurador-chefe da Procuradoria da República no Rio Grande do Sul, nos termos do art. 16, § 3º, da Lei 8.443/1992, e à Procuradoria Regional da União - 4ª Região/RS - Advocacia-Geral da União.
HISTÓRICO
2.	A tomada de contas especial (TCE) sob comento foi instaurada pelo Ministério da Integração Nacional em desfavor dos ex-prefeitos do Município de São Leopoldo (RS) , Ary José Vanazzi, ex-prefeito (gestão 1/1/2005 a 31/12/2012) e Waldir Artur Schmidt (gestão 1/1/1993 a 31/12/1996 e de 1/1/2001 a 31/12/2004) , em razão da  impugnação das despesas do Convênio 50/1995, celebrado com a referida municipalidade, com valor previsto de R$ 10.459.833,64, sem contrapartida do convenente, tendo por objeto a "continuidade das obras relativas ao controle de enchentes no Vale do Rio dos Sinos" (peça 5, p. 47-48) .	
2.1.	Após os vários termos aditivos, o valor total repassado foi de R$ 16.937.706,57, em nove parcelas, por meio das ordens bancárias a seguir:
	Ordem Bancária
	Data
	Valor (R$) 

	1995OB000385
	28/12/1995
	1.699.150,00

	1996OB000037
	22/07/1996
	5.900.050,00

	1998OB000718
	30/07/1998
	1.838.506,57

	2000OB000741
	29/03/2000
	300.000,00

	2001OB000912
	15/05/2001
	400.000,00

	2003OB901034
	30/12/2003
	1.000.000,00

	2003OB901032
	30/12/2003
	200.000,00

	2006OB900430
	24/03/2006
	2.800.000,00

	2007OB903363
	11/12/2007
	2.800.000,00

	TOTAL
		16.937.706,57

2.2.	A Cláusula Décima do Termo de Convênio previa a sua vigência de 26/12/1995, data da publicação no diário Oficial da União (peça 5, p. 54) , a 31/12/1997, devendo a prestação de contas ser apresentada em, no máximo, 30 dias antes do término da vigência, conforme estabelecido na Cláusula Sexta daquele instrumento.
2.3.	Por força dos diversos aditamentos ao termo de convênio, a vigência final restou prorrogada até 21/1/2010, conforme termos aditivos relacionados a seguir:
	Termo Aditivo
	Peça
	Página
		Termo Aditivo
	Peça
	Página

	1º
	6
	8 a 10
		15º - de ofício
	24
	84 e 85

	2º
	6
	25 a 27
		16º - de ofício
	24
	90 e 91

	3º
	7
	42 a 45
		17º - de ofício
	24
	95 e 96

	4º
	8
	104 a 106
		18º - de ofício
	26
	11 a 13

	5º
	9
	81 a 83
		19º - de ofício
	26
	29 e 30

	6º
	9
	108 a 111
		20º - de ofício
	26
	43 e 44

	7º
	10
	198 e 199
		21º - de ofício
	27
	104 e 105

		11
	1 e 2
		22º
	28
	26 a 29

	8º
	11
	97 a 99
		23º
	28
	65 a 69

	9º
	12
	93 a 95

	10º
	13
	44 a 47

	11º
	16
	57 a 64

	12º
	22
	34 a 36

	13º
	22
	66 a 71

	14º
	24
	47 a 50

2.4.	A prestação de contas final do convênio 050/1995 foi encaminhada pelo então ex-prefeito Ary José Vanazzi, em 24/3/2010 (peça 28, p. 101 a 126) .
2.5.	Em face da não comprovação de parte das despesas realizadas pelo convenente, o Ministério da Integração Nacional instaurou a tomada de contas especial, cujo relatório encontra-se à peça 50, p. 145 a 162.
2.6.	No âmbito do TCU, foram promovidas as citações Ary José Vanazzi, Fausto Gustavo Schmidt e Darwin Alencar Schmidt, estes dois últimos herdeiros do ex-prefeito Waldir Artur Schmidt, falecido em 5/7/2009. 
2.7.	Após o exame das alegações de defesa apresentadas por José Vanazzi, Fausto Gustavo Schmidt e Darwin Alencar Schmidt, a Secex/RS propôs julgar irregulares as contas de  Waldir Artur Schmidt, condenando seus herdeiros ao pagamento de diversos débitos até o limite do valor do patrimônio a eles transferido, e irregularidade das contas de Ary José Vanazzi, condenando-o ao pagamento de débitos correspondentes ao período de seu mandato e aplicando-lhe a multa do art. 57 da Lei 8.443/1992.
2.8.	O MP/TCU dissentiu da proposta sobre as contas de Waldir Artur Schmidt, defendendo o seu arquivamento, sem julgamento de mérito, por ausência de pressupostos para desenvolvimento válido e regular do processo, em razão do tempo transcorrido entre a ocorrência dos fatos e a citação dos herdeiros do responsável.
2.9.	O relator, por sua vez, acatou a proposta da unidade instrutora, com a alteração proposta pelo MP/TCU.
2.10.	Inconformado, o ex-prefeito Ary José Vanazzi interpôs recurso de reconsideração contra o Acórdão 3331/2019-TCU-Segunda Câmara, relatado pela Ministra Ana Arraes, requerendo que o Tribunal reforme a decisão recorrida para afastar a condenação em débito e a multa que lhe foi imposta e julgar regulares as suas contas sem ressalva, ou, alternativamente, que seja afastada a condenação em débito, ou ainda, que sejam responsabilizados outros que lhe deram causa.  
ADMISSIBILIDADE
3.	Reitera-se o exame preliminar de admissibilidade contido na peça 108, ratificado pelo  Relator, Ministro Raimundo Carreiro, na peça 113, que concluiu pelo conhecimento do recurso, suspendendo-se os efeitos dos itens 9.2, 9.3, 9.4, 9.5 e 9.6 do 3331/2019-2ª Câmara, em relação ao recorrente, eis que preenchidos os requisitos processuais aplicáveis à espécie.
MÉRITO
4.	Delimitação
4.1.	 Constitui objeto do recurso as seguintes questões:
	a) se houve prejuízo ao exercício do contraditório e da ampla defesa (peça 104, p. 3) ;  
	b) se cabe o débito atribuído ao recorrente (peça 104, p. 3-9) ;
	c) se cabe a multa aplicada ao recorrente (peça 104, p. 9) .
5.	Se houve prejuízo ao exercício do contraditório e da ampla defesa (peça 104, p. 3) 
5.1.	O recorrente defende que restou prejudicado o exercício do princípio do contraditório e da ampla defesa, pela dificuldade de acesso aos documentos tão antigos de que trata a avença em debate. Nesse sentido, tendo requerido pedido de prorrogação de prazo para apresentação de recurso ainda sem resposta (peça 103) , apresentou o recurso tempestivamente, para não perder a oportunidade de ver revisado o acórdão recorrido.
Análise
5.2.	A tese do recorrente não está correta. Verifica-se que consta dos autos um pedido de prorrogação de prazo para interposição de recurso, solicitado pelo recorrente, após a interposição da peça recursal e de sua comunicação do efeito suspensivo do recurso (peça 103) .
5.3.	No caso, considerando que o prazo para interposição de recursos no âmbito do TCU é peremptório e previsto em lei, não havendo previsão normativa para prorrogação, e já tendo exercido seu direito, não se vislumbra ofensa ao contraditório e à ampla defesa (Acórdão 3876/2018-TCU-Primeira Câmara, Rel. Vital do Rêgo, 7.505/2017-1ª Câmara, Rel. Augusto Shermann, 3293/2016-2ª Câmara, Rel. Marcos Bemquerer e 1372/2011-2ª Câmara, Rel. Augusto Nardes) . 
5.4.	Quanto ao argumento de dificuldade de acesso aos documentos pelo decurso de tempo, cumpre esclarecer que o recorrente não apresenta fundamento que comprove sua alegação. Registre-se que o ex-prefeito, estando à frente da prefeitura até 31/12/2012, trocou diversas correspondências com o concedente, como atesta o Parecer Técnico VOPF 098/140128, à peça 38, p. 89, em resposta à solicitação de complementação de documentos referentes à prestação de contas, a qual foi entregue em 24/3/2010, o que demonstra o seu pleno acesso aos documentos do convênio durante e após o seu prazo de vigência.
5.5.	Depois disso, teve oportunidade de se manifestar na fase interna da TCE, quando apresentou sua defesa, analisada no Parecer  050/2015/SIH/DOH/CGSOB, de 19/10/2015 (peça 49, p. 145 a 162) . 
5.6.	Já no curso da fase externa da TCE, o recorrente foi notificado por meio da regular citação, ocasião em que foi instado a se manifestar mediante o Ofício 0176/2018-TCU/SECEX-RS, de 12/3/2018 (peça 57) , e novamente apresentou suas alegações de defesa, conforme correspondência de 14/6/2018 (peça 84) , exercendo, portanto, de forma plena, o seu direito ao contraditório e a ampla defesa. 
5.7.	Assim, verifica-se a não identificação de qualquer violação aos princípios do contraditório e da ampla defesa. 
6.	Se cabe o débito atribuído ao recorrente (peça 104, p. 3-9, 105 a 107) .
6.1.	O recorrente afirma não haver irregularidades para sua condenação ao pagamento de débito, impondo-se o afastamento da medida, tendo em vista os seguintes argumentos: 
	a) era inexigível que o gestor agisse de maneira diversa, tendo em vista:
	a.1) a estrutura administrativa municipal e federal insuficiente que realizava, fiscalizava e autorizava todas as etapas, liberações de verbas e pagamentos a empresas contratadas; 
	a.2) ser impossível examinar foto por foto para questionar se estariam de acordo com o entendimento de determinado engenheiro;
	a.3) que não cabia ao recorrente imiscuir-se em conflitos de tecnicidades que não eram de sua expertise;
	a.4) que agiu com o zelo esperado, pois não deixou de atender a nenhum dos pedidos de documentos realizados pelos órgãos fiscalizadores e sempre determinou aos técnicos responsáveis pelos contratos e obras vinculados ao convênio em questão que corrigissem toda e qualquer falha apontada;
	b) inexiste utilidade pública, razoabilidade, finalidade pública, nem responsabilização objetiva;
	c) houve apenas erros formais, que não apontam nenhum dano em concreto ao erário;
	d) a inovação da LINDB que impede a responsabilização do recorrente;
	e) a inexistência do devido enquadramento de seus atos pessoais em situações de dolo ou erro grave, conforme exige recente edição do Decreto 9.830/2019 que regulamentou o disposto nos arts. 20 ao 30 do Decreto-Lei 4657/1942 (alterados pela Lei 13.655/2018) , cujos trechos de artigos foram transcritos à peça 104, p. 4-5;
	f) se há débito, cabe identificar os agentes responsáveis que direta e subjetivamente deram causa ao dano aos cofres públicos, e não simplesmente imputar toda e qualquer responsabilidade ao Administrador Público;
	g) houve execução fiscal regular de todos os repasses, sendo que as falhas apontadas por determinado engenheiro foram relativas a mínimos detalhes que, em sua opinião pessoal, não teriam sido atendidos, mas que na visão dos engenheiros e técnicos do município - e também daqueles que anteriormente tinham trabalhado com a então realidade em nome da União - estavam regulares; 
	h) sobre a manifestação dos engenheiros:
	h.1) houve descontinuidade de engenheiros responsáveis pela fiscalização culminando no vultoso débito ao recorrente, o qual inexistiria caso houvesse uma continuidade no acompanhamento das obras por parte do Ministério;
	h.2) como já assinalado em sede de alegações de defesa, o próprio engenheiro admitiu, em certo momento (Relatório de Supervisão de Obras, fls. 4233 a 4237, que correspondem à peça 38, p. 69-73) que não era capaz de atestar a regularidade do andamento das obras em virtude do longo tempo que já havia se passado;
	h.3) como o convênio era de grande extensão e como a análise das diversas fotografias constantes nos autos foi realizada pelo concedente de forma dissociada do tempo e do local em que os serviços foram prestados, os engenheiros responsáveis, separadamente, não lograram perceber que, de fato, todas as etapas das obras foram cumpridas com sucesso;
	h.4) o reconhecimento da incapacidade de atestar a regularidade de uma obra, pelos engenheiros responsáveis, não autoriza que essa obra seja considerada irregular, ainda mais quando essas supostas irregularidades baseiam-se na falta de algumas fotos ou no desencontro de informações entre contratos e planos de trabalho;
	i) sobre as duas maiores glosas (contratos 162/2007 e 198/2007) , há diversos apontamentos supostamente irregulares:
	i.1) as especificações contratuais estavam todas regulares e constantes dos objetos e planos de trabalho, conforme comprova-se pelos documentos ora juntados aos autos (peças 105 a 107) ;
	i.2) no Contrato 162/2007 foi aplicada uma glosa genérica, desconsiderando todos os serviços prestados e a concretização de todas as obras e ignorando todos os proveitos à região, advindos do convênio;
	i.3) as falhas formais, que questionam as previsões contratuais e os pormenores do plano de trabalho não podem, de forma alguma, levar ao entendimento de que a verba não foi aplicada, ainda mais tendo em vista o resultado satisfatório das obras, sendo que a vultuosa glosa, nesse caso, leva indubitavelmente ao enriquecimento indevido do erário;
	i.4) no Contrato 198/2007, não cabe a afirmação de não comprovação de certos quantitativos, ou suposta não realização de certas etapas, considerando que, para a completude da obra não há como "pular" etapas ou desrespeitar os quantitativos previstos, sem comprometer o resultado;
	i.5) o próprio sucesso das obras já comprova a sua correta execução, sendo que as falhas apontadas pelo engenheiro basearam-se na impossibilidade de interpretar corretamente as fotos então enviadas pela prefeitura. 
Análise
6.2.	Os argumentos do recorrente não merecem prosperar, como será demonstrado. Registra-se que os argumentos ora trazidos, como também os reiterados, não inovaram em relação às alegações de defesa anteriormente apresentadas, portanto, não são capazes de alterar a premissa fundamental - não comprovação da boa e regular aplicação dos recursos públicos federais - em que se baseou a decisão recorrida.
6.3.	Em relação à alegação de falta de estrutura administrativa e na afirmação de que cumpriu todas as regras com zelo, tais argumentos não afastam a responsabilidade do ex-prefeito. Ao celebrar o convênio, o município se apresenta como parceiro do Governo Federal, e assume a responsabilidade pela execução do objeto. Se não tinha condições de conduzir e acompanhar as obras de engenharia, deveria ter solicitado apoio adicional do Ministério ou mesmo ter concluído a obra com recursos próprios.
6.4.	Quanto ao argumento recursal de que não detinha a conhecimento técnico para interferir nas conclusões dos engenheiros responsáveis, registra-se que a delegação interna de atividades administrativas, em prefeituras, para a execução de despesas custeadas com recursos públicos federais, não retira do agente político a responsabilidade sobre a execução do convênio, uma vez que ele sempre atua na dupla condição de gestor e agente político.
6.5.	É certo que esse entendimento não preconiza que o responsável deva praticar todos os atos de gestão referentes aos recursos repassados, mas sim adotar providências para que a execução da despesa ocorra dentro dos parâmetros legais. Assim, o titular de um órgão/entidade deve escolher seus auxiliares diretos com esmero e acompanhar, mesmo que de forma geral, o desempenho de seus administrados.
6.6.	Não procede ainda a alegação de inexistência de dolo, tendo em vista que a responsabilidade dos jurisdicionados perante o TCU é de natureza subjetiva e fica caracterizada mediante a presença de simples culpa, em sentido estrito, sendo desnecessária a caracterização de conduta dolosa ou de má-fé do gestor para que este seja responsabilizado. Desse modo, é suficiente para responsabilizar o agente a verificação do nexo de causalidade entre a infração praticada ou o dano experimentado e o seu comportamento culposo (Acórdão 635/2017-TCU-Plenário, Rel. Min. Aroldo Cedraz, 9.004/2018-1ª Câmara, rel. Min. Bruno Dantas e 479/2010-Plenário, rel. Min. Raimundo Carreiro) . 
6.7.	Ressalta-se que a responsabilidade do ex-prefeito na execução de convênio adveio da sua condição de signatário nos termos aditivos firmados em sua gestão e da apresentação da prestação de contas, que o faz garantidor da correta aplicação dos recursos (cláusula quarta, inciso II, alínea 'c'' da peça 5, p. 50) , o que não ocorreu, em virtude da não comprovação da boa e regular aplicação dos recursos públicos federais. Assim, mesmo que não tenha praticado atos referentes à execução, deveria ter adotado providências para que esta ocorresse dentro dos parâmetros legais, o que não se desincumbiu a contento. Nesse sentido são os Acórdão 2059/2015-TCU-Plenário, Rel. Benjamin Zymler, 8.784/2017-1ª Câmara, Rel. Bruno Dantas, e 3.121/2015-1ª Câmara, Rel. Walton Alencar Rodrigues) . 
6.8.	Segundo o item 46 da instrução da unidade técnica à peça 90, as glosas referem-se a serviços executados não constantes no plano de trabalho, falta de registro dos serviços executados, quantidades executadas superiores às previstas, serviços executados com unidades não mensuráveis e contratações de serviços com objetos genéricos, entre outras irregularidades. 
6.9.	Percebe-se a gravidade das infrações na aplicação dos recursos do Convênio 50/1995, as quais vão de encontro às normas que regem as transferências voluntárias, sendo improcedente a alegação do recorrente de que possuem caráter meramente formal, não caracterizando descumprimento à lei, normas ou princípios constitucionais. 
6.10.	Também não prospera o argumento apresentado relacionado à aplicação da LINDB, que impediria a responsabilização do recorrente, tendo em vista que as alterações ali promovidas pela Lei 13.655/2018 não provocaram nenhuma modificação nos requisitos necessários para a responsabilidade financeira por débito. Não há que se falar, portanto, em responsabilização objetiva.
6.11.	Registra-se o entendimento jurisprudencial do TCU que vem se inclinando no sentido de considerar como erro grosseiro, para o exercício do poder sancionatório desta Corte de Contas, o que decorreu de grave inobservância do dever de cuidado, isto é, que foi praticado com culpa grave (Acórdão 2391/2018-TCU-Plenário, Rel. Benjamin Zymler, 2.924/2018-Plenário, Rel. José Mucio Monteiro, 11.762/2018-2ª Câmara, Rel. Marcos Bemquerer, e 957/2019, 1.264/2019 e 1.689/2019, todos do Plenário, Rel. Augusto Nardes) .
6.12.	Repisa-se que o lastro da responsabilização do recorrente não está somente no fato de ter ocupado o cargo de prefeito municipal de São Leopoldo -  gestão 2005-2012. Ao apor sua assinatura nos aditivos ao termo de convênio (peça 22, 34-36 e p. 66-68, peça 24, p. 47-50, peça 28, p. 26-29 e 65-69) , o recorrente assumiu a obrigação de cumprir suas regras e as exigências normativas pertinentes, que não ocorreu como demonstram as ocorrências a seguir, que culminaram no débito a ser ressarcido (peça 76 e 78) :
a) objeto contratado sem correspondência no plano de trabalho;
	b) falta de registros da execução do serviço;
	c) serviços contratados constam como objeto em outro contrato;  
	d) quantidade contratada superior à prevista;
	e) objeto do contrato genérico sem especificação das obras;
	f ) falta de especificações, quantitativos e respectivos preços;
	g) em relação ao Contrato 162/2007:
	g.1) as especificações E 011/7-2007 do Contrato 162/2007 não tem qualquer relação com os itens da planilha contratada;
	g.2) As fotos relativas à execução da canalização com aduelas pré-moldadas evidenciam que não foram executados escoramentos metálicos contínuos cravados;	g.3)  não é evidenciado no relatório fotográfico: a regularização do fundo com areia, reaterros com argila e com saibro, execução de "enleivamento", execução de galerias com tubos PA2 MF 600 mm e de poços de visita, o que também não faz parte do Plano de Trabalho;
	g.4) o item "Serviços de Administração" com unidade não mensurável b" é um dos componentes do BDI;
	h) em relação ao Contrato 198/2007, foram glosados:
	h.1) os itens com unidade não mensurável "vb";
	h.2) os itens de "enleivamento" e "meio-fio" por não haver registro de execução;
	h.3) os aditivos pela falta de comprovação dos respectivos quantitativos.
6.13.		De fato, ao descumprir as regras atinentes ao convênio sobre comento, o recorrente  afastou-se da conduta esperada de um administrador médio (culpa grave) , nascendo a responsabilidade pela recomposição do dano. 	Somado a isso, não se verifica nos autos a ocorrência de qualquer excludente de culpabilidade.
6.14.	O recorrente teve, ainda, oportunidades de produzir as provas que entendesse necessárias e capazes a eliminar a pretensão punitiva da Administração Pública, porém não suporta suas razões recursais com nenhum documento novo, limitando-se a mostrar sua irresignação com a decisão deste Tribunal.
6.15.	Assim sendo, os elementos constantes dos autos permitem concluir que o gestor agiu com culpa grave tratando-se de erros grosseiros, os quais permitem que o referido gestor responda pessoalmente por seus atos, nos termos do art. 28 da Lei de Introdução às Normas do Direito Brasileiro.
6.16.	Também não procede as alegações de que houve descontinuidade dos engenheiros ocasionando a dificuldade de ateste da regularidade das obras, uma vez que vieram desacompanhadas de documentação comprobatória.  
6.17.	A respeito do mencionado Relatório de Supervisão de Obras (peça 38, p. 69-73) ,  verifica-se, conforme registrado pelo engenheiro responsável à peça 38, p. 71, que, pelo tempo decorrido entre a conclusão da obra e a vistoria, somente foi possível atestar no local, parte dos serviços relativos às metas e etapas do plano de trabalho correspondente ao 6º e 7º Plano de Trabalho. Os demais que não puderam ser atestado por meio de vistoria, seriam posteriormente analisados e eventualmente comprovados, mediante relatórios de acompanhamento e fiscalização, acompanhados da respectiva documentação fotográfica que seriam entregues pela Prefeitura de São Leopoldo, o que não ocorreu como previsto, culminando, assim, na impugnação parcial dos recursos repassados. 
6.18	Da mesma forma não auxiliam na defesa do recorrente, os documentos ora  juntados aos autos que contém especificações contratuais correspondentes à  "Recuperação de Obras e Melhorias no Polder V - Leste do Sistema de Proteção Contra Enchentes" - E - 010/7 - 2007 (Contrato 198/2007, à peça 36, p. 1-38)  e à "Drenagem e Melhoramentos no Polder V - Oeste Do Sistema de Proteção Contra Enchentes" - E - 011/7 - 2007 (peças 105, 106 e 107) , tendo em vista que são insuficientes para comprovar a regularidade dos serviços. 
6.19.	Revisando os autos, registra-se que foi possível localizar o memorial descritivo referente à "Recuperação de Obras e Melhorias no Polder V - Leste Do Sistema de Proteção Contra Enchentes - E - 010/7 - 2007 à peça 36, p. 32-40, o qual, diversamente do que consta à peça 105, entregue junto à peça recursal, é mais extenso e não está firmado pelo engenheiro responsável. Em relação aos documentos correspondentes à peça 106 e 107 (idênticos) , entretanto, as especificações denominadas "E - 011/7 - 2007" encontradas à peça 36, p. 64-71, não dizem respeito ao documento ora trazido pelo recorrente, mas à "Recuperação de Obras e Melhorias no Polder V - Oeste do Sistema de Proteção Contra Enchentes". De toda forma, esses documentos, por se constituírem de meras descrições de especificações que não comprovam o que foi executado, em nada contribuem para amenizar a responsabilidade do recorrente.
6.20.	Como resta evidenciado, o débito decorreu da falta de registros comprobatórios das despesas e das ocorrências já relatadas no subitem 6.12 retro, de responsabilidade do ex-prefeito.
6.21.	Assim, conclui-se que os documentos ora juntados não minimizam o débito atribuído ao recorrente, que foi devidamente responsabilizado, considerando que a responsabilização perante este tribunal é de natureza subjetiva e o dever de reparar o prejuízo causado ao erário independe da intenção do agente que praticou o ato irregular, sendo suficiente que tenha atuado com culpa stricto sensu.
7.	Se cabe a multa aplicada ao recorrente (peça 104, p. 9) . 
7.1.	O recorrente defende que não cabe a aplicação da multa, considerando a insubsistência dos motivos que determinam a sua aplicação, tanto pelos argumentos apresentados no presente recurso, como pelas razões já relacionadas em peças anteriores, acompanhadas da documentação acostada aos autos.
Análise
7.2.	Os argumentos da recorrente não merecem prosperar, uma vez que a multa aplicada decorre precisamente de o recorrente não garantir a correta aplicação dos recursos recebidos via Convênio 95/1995 durante o período de sua gestão. 
7.3.	Ao contrário do que afirma, o recorrente concorreu para o dano ao erário como verificado no item 6 retro, tendo suas contas sido julgadas irregulares com débito, situação que é passível de multa, conforme o art. 57, da Lei 8.443/1992, que é regulamentado pelo art. 267, do RI/TCU.
7.4.	No presente caso, a multa aplicada em função da existência de débito é de até 100% do valor atualizado do dano causado ao erário.
7.5.	Nesse contexto, como consignado no voto condutor do acórdão recorrido (peça 95, p. 4) , foi considerado o somatório dos débitos no valor de R$ 1.578.391,88 como base para a fixação do valor da multa, fixada, nesse caso, em cerca de 10% do valor atualizado do débito. 
7.6.	Assim, a penalidade de multa não pode ser afastada, estando seu valor dentro do limite estipulado pela Lei 8.443/1992 e pelo RI/TCU.
CONCLUSÃO
8.	Das análises anteriores, conclui-se que:
a) o prazo para interposição de recursos no âmbito do TCU é peremptório e previsto em lei, inexistindo previsão normativa para prorrogação;
b) tendo o recorrente exercido seu direito à interposição de recurso de reconsideração, e não apresentando elementos comprobatórios, no caso concreto, em relação ao decurso de tempo, não se vislumbra, no presente processo, ofensa ao contraditório e à ampla defesa; 
	c) os documentos ora juntados aos autos não minimizam o débito atribuído ao recorrente, que foi devidamente responsabilizado, considerando que a responsabilização perante este Tribunal é de natureza subjetiva e o dever de reparar o prejuízo causado ao erário independe da intenção do agente que praticou o ato irregular, sendo suficiente que tenha atuado com culpa stricto sensu;
	d) a penalidade de multa não pode ser afastada, estando seu valor dentro do limite estipulado pela Lei 8.443/1992 e pelo RI/TCU.
8.1.	Assim, os elementos juntados aos autos e os argumentos expendidos pela parte não têm o condão de modificar a deliberação recorrida. 
PROPOSTA DE ENCAMINHAMENTO
9.	Diante do exposto, com fundamento nos artigos 32, inciso I; e 33, da Lei 8.443/1992, submetem-se os autos à consideração superior, com posterior encaminhamento ao Ministério Público junto ao Tribunal de Contas da União e ao Gabinete do Relator, propondo:
a) conhecer do recurso e, no mérito, negar-lhe provimento;
b) comunicar a deliberação que vier a ser proferida por esta Corte ao recorrente, ao Ministério da Integração Nacional, à Procuradoria da República no Estado do Rio Grande do Sul e demais interessados.
É o Relatório.

Maritânia Lúcia Dallagnol (OAB/RS 25.419), Vinicius Ribeiro da Luz (OAB/RS 103.975B) e outros

Subprocurador-Geral Lucas Rocha Furtado

TOMADA DE CONTAS ESPECIAL. IMPUGNAÇÃO PARCIAL. DANO AO ERÁRIO. CONTAS IRREGULARES. DÉBITO E MULTA. RECURSO DE RECONSIDERAÇÃO. CONHECIMENTO. ELEMENTOS INSUFICIENTES PARA A REFORMA DO ACÓRDÃO RECORRIDO. NÃO PROVIMENTO. CIÊNCIA AO INTERESSADO.

TOMADA DE CONTAS ESPECIAL (TCE)

Secretaria de Recursos (Serur)

Trata-se de Recurso de Reconsideração em Tomada de Contas Especial (peças 104-107) , interposto pelo Sr. Ary José Vanazzi contra o Acórdão 3331/2019-TCU-Segunda Câmara (peça 94) , de Relatoria da Ministra Ana Arraes, que examinou diversas irregularidades nas despesas do Convênio 50/1995, celebrado com Prefeitura de São Leopoldo/RS, tendo por objeto a "continuidade das obras relativas ao controle de enchentes no Vale do Rio dos Sinos" (peça 5, p. 47-48) .	 
2.	Por meio da decisão acima, o recorrente teve suas contas julgadas irregulares e foi condenado ao recolhimento do débito e multa, com base nos arts. 1º, inciso I, 16, inciso III, alíneas "b" e "c", e 19, parágrafo único, e 57 da Lei 8.443/1992, conforme teor abaixo reproduzido:
ACORDAM os ministros do Tribunal de Contas da União, reunidos em sessão da 2ª Câmara, ante as razões expostas pela relatora, e com fundamento nos arts. 1º, inciso I, 16, inciso III, alíneas "b" e "c", 19, parágrafo único, 23, inciso III, alínea "a", 26, 28, inciso II, e 57 da Lei 8.443/1992 c/c os arts. 202, § 6º, 212, 214, inciso III, alínea "a", e 217 do Regimento Interno, em: 
9.1. determinar o arquivamento das contas de Waldir Artur Schmidt, sem julgamento do mérito, ante a ausência de pressupostos de constituição e de desenvolvimento válido e regular do processo;
9.2. julgar irregulares as contas de Ary José Vanazzi; 
9.3. condená-lo ao recolhimento aos cofres do Tesouro Nacional das quantias abaixo indicadas, atualizadas monetariamente e acrescidas de juros de mora calculados a partir de cada uma das datas apontadas, abatendo-se, na oportunidade, os valores já ressarcidos: (...) 
9.4. aplicar-lhe multa no valor de R$ 160.000,00 (cento e sessenta mil reais) , a ser recolhida aos cofres do Tesouro Nacional, com incidência de encargos legais calculados da data deste acórdão até a data do pagamento, se este for efetuado após o vencimento do prazo a seguir estipulado;
9.5. fixar prazo de 15 (quinze) dias, a contar da notificação, para comprovação, perante o Tribunal, do recolhimento das dívidas acima imputadas;
9.6. autorizar a cobrança judicial das dívidas, caso não atendida a notificação;
9.7. autorizar o pagamento das dívidas em até 36 (trinta e seis) parcelas mensais consecutivas, caso venha a ser solicitado pelo responsável antes do envio do processo para cobrança judicial;
9.8. fixar o vencimento da primeira parcela em 15 (quinze) dias, a contar do recebimento da notificação, e o das demais a cada 30 (trinta) dias, com incidência de encargos legais sobre o valor de cada parcela; 
9.9. alertar ao responsável que a inadimplência de qualquer parcela acarretará vencimento antecipado do saldo devedor; 
9.10. remeter cópia deste acórdão ao procurador-chefe da Procuradoria da República no Rio Grande do Sul, nos termos do art. 16, § 3º, da Lei 8.443/1992, e à Procuradoria Regional da União - 4ª Região/RS - Advocacia-Geral da União.

3.	Inconformado, interpôs o presente apelo, por meio do qual argumenta resumidamente que houve:
	a) prejuízo ao exercício do contraditório e da ampla defesa, por conta da dificuldade de acesso aos documentos tão antigos de que trata a avença
	b) ausência de fundamento fático para a condenação ao pagamento de débito, tendo em vista inexigibilidade de conduta diversa; insuficiência da estrutura administrativa municipal e federal; dificuldades técnicas de medição e desconhecimento técnico, apesar de todo zelo empregado; 
	c) ausência de utilidade pública, razoabilidade, finalidade pública e de responsabilização objetiva na condenação;
	d) erros formais, que não causaram danos concretos ao Erário;
	e) impedimento de sua responsabilização por parte da Lei de Introdução às Normas do Direito Brasileiro - LINDB;
	f) falta de caracterização de dolo ou erro grave, nos termos do Decreto 9.830/2019;
	g) falta de identificação dos verdadeiros responsáveis pelo débito;
	h) regularidade na execução fiscal de todos os repasses, sendo mínimas e controversas as falhas apontadas;
	i) elementos que relativizam ou invalidam o teor da manifestação dos engenheiros e das glosas efetuadas.
4.	Preliminarmente, devo afirmar que ratifico o teor de despacho de minha lavra (peça 113) , no sentido de que o presente recurso preenche os requisitos de admissibilidade estabelecidos no art. 33 da Lei 8.443/1992, razão pela qual pode ser conhecido.
5.	Quanto ao mérito, verifico que o recorrente não logrou trazer novos elementos que elidissem sua responsabilidade, principalmente à vista da gravidade e da diversidade das irregularidades verificadas, tais como contratação de objeto alheio ao plano de trabalho; ausência de registro da execução contratual; duplicidade e generalidade de objetos contratuais; ausência de especificações, quantitativos e valores, etc. 
6.	Assim, ao firmar os termos da avença, o recorrente se comprometeu a segui-los e a observar as normas de direito administrativo e financeiro que regem o convênio, além assumir o dever de fiscalizar a execução e apresentar a correspondente prestação de contas, o que efetivamente não aconteceu. Portanto, descabe a alegação de excludentes de responsabilidade, de ausência de dano ressarcível, de falta de estrutura administrativa para o acompanhamento e fiscalização dos serviços, e de cumprimento zeloso das regras, sem que fosse carreado aos autos provas com o condão de revogar o acórdão recorrido.
7.	O mesmo acontece com a defesa do pretenso prejuízo ao contraditório e à ampla defesa, pois está claro nos autos que foram dadas todas as oportunidades para que o recorrente exercitasse tais direitos. Deste modo, também carece de fundamento alegar cerceamento, seja por conta do decurso excessivo de tempo, seja pelo indeferimento de pedido de prorrogação de um prazo sabidamente peremptório (interposição de recurso) , após a proposição do próprio apelo e da comunicação de seu efeito suspensivo (peça 103) .   
8.	Dessa maneira, concordo integralmente com o resultado das análises da Unidade Técnica, corroborado pelo MP/TCU, e, perfilhando e incorporando todos os argumentos convergentes como parte das presentes razões de decidir, Voto por que o Plenário desta Corte de Contas adote a proposta de Acórdão que ora submeto à deliberação.
TCU, Sala das Sessões Ministro Luciano Brandão Alves de Souza, em 19 de maio de 2020.
RAIMUNDO CARREIRO 
Relator